【裁判字號】    95,訴,40
【裁判日期】    950929
【裁判案由】    遷讓房屋等
【裁判全文】
臺灣屏東地方法院民事判決                95年度訴字第40號
原      告  乙○○
訴訟代理人  丙○○
被      告  甲○○○○○○
訴訟代理人  紀錦隆律師
            郭寶蓮律師
上列當事人間請求遷讓房屋等事件，本院於民國95年9 月15日言
詞辯論終結，判決如下：
    主      文
原告之訴駁回。
訴訟費用由原告負擔。
    事實及理由
一、原告主張：坐落屏東縣滿州鄉○○段218 之13地號土地如附
    圖所示Ａ、Ｂ、Ｃ、Ｄ1 、Ｅ2 部分土地、及同段218 之38
    地號土地如附圖所示Ｆ、Ｄ2 、Ｅ1 部分土地、同段218 之
    39地號土地如附圖所示Ｇ、Ｈ全部土地（下稱系爭土地）及
    坐落其上之Ｄ1 、Ｄ2 鐵皮屋（門牌號碼為屏東縣滿州鄉○
    ○村○○路1 巷11之1 號，下稱系爭房屋）為訴外人丙○○
    管理使用，訴外人丙○○又授權原告管理。原告於民國94年
    1 月10日出租予被告，雙方訂有租賃契約書（下稱系爭租約
    ），約定租賃期間自94年1 月30日起至104 年1 月30日止，
    約定租金與付款方式及日期為(一)自94年3 月起至8 月止，計
    6 個月，被告應於每月30日給付原告新臺幣（下同）2 萬元
    。(二)自94年9 月起至97年2 月止，計2 年6 個月，被告應每
    月給付原告3 萬元。(三)自97年2 月以後，由雙方重新協議調
    整租金金額。然被告於94年11月30日始匯入94年9 月份租金
    3 萬元，又於95年1 月7 日匯入94年10月份租金3 萬元未為
    給付。嗣原告依系爭租約第5 條規定，並經原告於94年11月
    14日以滿州郵局存證信函催告其限期給付，如被告於函到後
    14日內未給付前揭款項，則以該函為終止租約之意思表示，
    惟被告於同年月15日收受前揭函文後，並未於前述期限內繳
    付租金，是兩造租約即已於同年11月30日終止，被告再占有
    系爭房屋，即屬無權占有。爰依民法第455 條之租賃物返還
    請求權請求被告返還前開租賃之房屋土地，並給付相當於租
    金之不當得利。並聲明：(一)被告應將系爭土地及系爭建物及
    系爭土地遷讓返還原告。(二)被告應自94年12月1 日起至遷讓
    返還系爭建物之日止，按月給付原告3 萬元。(三)願供擔保，
    請准宣告假執行。
二、被告則以：被告固有向原告承租系爭土地及房屋，惟嗣後雙
    方同意將系爭租約給付租金之起始日期順延1 個月，此觀系
    爭租約載明「乙○○收2 萬元，4 月4 日」自明。是以本件
    系爭租約租金給付期日變更為：「自94年4 月起至同年9 月
    止，每月租金2 萬元」、「自94年10月起至97年3 月止，每
    月租金3 萬元」。又被告分別於94年4 月4 日、同年月30日
    、同年5 月30日、同年6 月29日、同年8 月1 日、同年9 月
    5 日，各給付94年4 、5 、6 、7 、8 、9 月份租金，各2
    萬元，另於同年10月7 日、11月30日、95年1 月7 日，各給
    付94年10、11月、95年1 月份租金，各3 萬元。而94年12月
    份租金3 萬元，則係原告至被告家中親自收取，卻未另行開
    立收據。故被告均按月繳納租金，並無積欠租金之情事，更
    未積欠2 個月以上租金，故原告之終止租約不合法。並聲明
    ：(一)原告之訴駁回。(二)如受不利之判決，願供擔保免予假執
    行。
三、兩造不爭執之事項：
  (一)兩造於94年1 月10日訂立系爭租約，被告向原告承租屏東縣
    滿州鄉○○段218 之13、218 之38及21 8之39地號土地及其
    上門牌號碼為屏東縣滿州鄉○○村○○路1 巷11之1 號鐵皮
    屋。兩造約定租金與付款方式及日期為：自94年3 月起至同
    年8 月止，計6 個月，被告應於每月30日給付原告租金2 萬
    元；自94年9 月起至97年2 月止，計2 年6 個月，被告應每
    月給付原告租金3 萬元；自97年2 月以後，由兩造重新協議
    調整租金金額。
  (二)被告分別於94年4 月4 日、同年4 月30日、同年5 月30日、
    同年6 月29日、同年8 月1 日、同年9 月5 日，共計6 個月
    ，各給付2 萬元租金予原告。另於94年11月30日、95年1 月
    7 日，各匯款3 萬元租金予原告。
  (三)原告以被告逾期不為給付租金為由，於94年11月14日催告被
    告給付租金。
四、兩造爭執之事項：
  (一)兩造有無於系爭租約成立後，將給付租金之日期、金額變更
    為：自94年8 月起至同年9 月止，被告應於每月30日給付原
    告租金2 萬元；自94年10月起至97年3 月止，計2 年6 個月
    ，被告應每月給付原告租金3 萬元；自97年3 月以後，由兩
    造重新協議調整租金金額。
  (二)被告分別於94年4 月4 日、同年4 月30日、同年5 月30日、
    同年6 月29日、同年8 月1 日、同年9 月5 日、同年11月30
    日、95年1 月7 日所為之給付，係給付何月份之租金？
  (三)於94年10月7 日，原告簽發收據後，被告有無給付原告租金
    3 萬元租金？
  (四)原告得否於94年11月30日因被告未繳納租金而終止系爭租約
    ，請求被告返還租賃物？
五、兩造於系爭租約成立後，未將系爭租約之給付租金日期、金
    額變更。
  (一)被告抗辯本件系爭租約成立後，雙方同意將系爭租約給付租
    金之起始日期順延1 個月云云。然此為原告所否認。且證人
    即系爭租約承辦代書蘇秀春復證稱：系爭租約伊製作了2 次
    契約書，因為第1 次製作租約給雙方之後，雙方因對地上物
    有爭執，才要伊變更契約內容，至於租金是有約定延後1 個
    月給付伊不清楚等語（本院卷第145 至147 頁）。又原告與
    被告間曾訂立2 次系爭租約之事實，為兩造所不爭執。而租
    金之給付日期及金額為租賃契約之重要事項，兩造如有變更
    之合意，必記載於租賃契約書內，況兩造既已簽訂第2 次租
    賃契約書，倘雙方有變更系爭租約給付租金起始日之約定，
    衡情必將此重要事項記載於租賃契約書內，惟徵之被告所提
    出之第2 次系爭租約（見本院卷第127 頁），與原告所提之
    第1 次系爭租約（本院卷第11頁）關於租金付款方式及日期
    並無不同，此有系爭租約2 份足憑，故被告抗辯系爭租約成
    立後，雙方同意將系爭租約給付租金日期起始日期順延1 個
    月云云，已難採信。
  (二)又被告分別於94年4 月4 日、同年4 月30日、同年5 月30日
    、同年6 月29日、同年8 月1 日、同年9 月5 日，共計6 個
    月，各給付2 萬元租金予原告，為兩造所不爭執。而系爭租
    約所載「乙○○收2 萬元，4 ／4 」（本院卷第128 頁），
    為原告所書寫，為原告自認（見本院卷第164 頁）。雖被告
    辯稱：此為給付94年4 月份之租金，94年4 月30日、同年5
    月30日、同年6 月29日、同年8 月1 日、同年9 月5 日給付
    之租金則係給付自94年5 月起至9 月份之租金云云。然查原
    告主張上開系爭租約上簽收之2 萬元為被告給付94年3 月份
    之租金（即第1 個月之租金），其他收受之5 個月租金，則
    為被告給付94年4 月至8 月之租金等語。再徵之被告所提出
    之租金收據4 紙（見本院卷第111 至112 頁），亦分別明確
    記載「茲收到四月份租金20,000元及電費，4 ／30」、「茲
    收到5 月份租金20,000元，94.5.30 」、「茲收到6 月份房
    租20,000元，6 ／29」、「茲收到7 月份租金20,000元，8
    ／1 」，均已明確記載所給付租金之月份及金額，而上開給
    付之租金金額及給付期日均與系爭租約約定相當；另徵之被
    告於94年9 月5 日匯款予原告之20,000元，亦與系爭租約所
    約定之94年8 月份應給付之租金金額及給付期日相當，足認
    原告主張被告分別於94年4 月4 日、同年4 月30日、同年5
    月30日、同年6 月29日、同年8 月1 日、同年9 月5 日給付
    之20,000元，為給付自94年3 月起至同年8 月止之租金，即
    堪採信。
  (三)綜上，本件系爭租約租金給付期日並無變更，且被告已給付
    給付自94年3 月起至同年8 月止之租金。
六、原告不得於94年11月30日因被告未繳納租金而終止系爭租約
    ，請求被告返還租賃物及相當於租金之不當得利。
  (一)按依通常情形，租賃契約之出租人於簽發收據時應先收受租
    金後始簽發收據交付承租人，其未先收受租金即書立收據交
    付承租人，乃例外之事實，出租人就此有利於己之例外事實
    ，依民事訴訟法第277 條規定，應負舉證之責。查原告曾書
    立「收到九月份房租30,000元，10／7 」之收據1 紙，並交
    付被告收執，為兩造所不爭執，且有上開收據1 紙附卷可稽
    （本院卷第114 頁）。雖原告主張當天與被告發生爭執拉扯
    ，被告並未交付租金予原告云云，惟此為被告所否認，且經
    本院依職權調取臺灣屏東地方法院檢察署95年度偵字第1935
    號傷害案件偵查卷宗，原告因於94年10月7 日下午4 時30分
    許，因細故與被告發生爭執拉扯而傷害被告之身體，經檢察
    官偵查終結聲請簡易判決處刑，有該偵查卷宗影本附卷足憑
    ，縱原告與被告間曾發生爭執拉扯，然此不足以證明何以原
    告未先收受租金即書立收據交付承租人之例外事實，且原告
    為40餘歲之壯年男子，被告則為50餘歲之女子，有2 人之年
    籍資料在卷足憑，是原告之體能、力量顯大於被告，倘被告
    未給付租金而執有收據，則原告應可當場強行取回上開收據
    ，豈有任由被告收執之理？故原告主張被告未交付94年9 月
    份租金，即不足採信。另徵之上開收據已明確記載所給付租
    金之月份（9 月）及金額，而上開給付之租金金額及給付期
    日均與系爭租約約定相當，足認被告所給付者為94年9 月份
    之租金30,000元，故被告辯稱所給付者為94年10月份之租金
    云云，亦不足採信。是被告已給付94年9 月份之租金之事實
    ，亦堪認定。
  (二)至94年11月14日，原告以存證信函催告被告給付租金時（本
    院卷第22頁），被告僅積欠94年10月份租金，詳如前述。是
    原告以該存證信函催告被告給付94年9 月份租金部分，即屬
    無據，是原告僅得催告被告給付94年10月份之租金。而被告
    已於94年11月30日給付租金30,000元，為兩造所不爭執，且
    有郵政國內匯款執據1 份附卷可稽（本院卷第115 頁）。足
    認原告主張之系爭租約終止日期即94年11月30日前，被告已
    給付94年10月份之租金，是原告自不得以被告未給付租金為
    由而終止系爭租約。另被告於95年1 月7 日所給付之租金究
    為何月份之租金？因與本件系爭租約有無終止無關，本院自
    無審究之必要，併此敘明。
七、綜上所述，本件被告既已於原告終止系爭租約前繳納原告催
    告之租金，原告自不得終止系爭租約，故原告本於租賃契約
    請求返還租賃物及請求相當於租金之不當得利，請求判決如
    其聲明所示，並無理由，應予駁回。
八、本件事證已臻明確，兩造其餘攻擊防禦方法及舉證，核與本
    件判決結果無影響，爰不一一加以論列，併此敘明。
九、據上論結，原告之訴為無理由，依民事訴訟法第78條，判決
    如主文。
中    華    民    國    95    年    9     月    29    日
                  民事第二庭    法  官  楊文廣
正本係照原本作成。
如對本判決上訴，須於判決送達後20日內向本院提出上訴狀。
                                書記官  顏子仁
中    華    民    國    95    年    9     月    29    日


司法院資訊處製作；財團法人民間司法改革基金會備份。
